---
title: "Informe de Indicadores Estudiantiles - Pregrado"
subtitle: "Universidad del Valle"
author: "Generado automáticamente con R"
date: "`r format(Sys.time(), '%d de %B de %Y')`"
output:
  html_document:
    toc: true
    toc_float: true
    theme: flatly
    code_folding: hide
    fig_width: 10
    fig_height: 6
---

```{r setup, include=FALSE}
knitr::opts_chunk$set(
  echo = TRUE,
  message = FALSE,
  warning = FALSE,
  fig.align = "center"
)
```

# 1. Carga de datos

```{r carga-datos}
library(dplyr)
library(ggplot2)
library(corrplot)
library(scales)
library(lubridate)

csv_paths <- c(
  "data/student_indicators.csv",
  "r_reports/data/student_indicators.csv",
  file.path(getwd(), "data", "student_indicators.csv"),
  file.path(getwd(), "r_reports", "data", "student_indicators.csv")
)

csv_path <- NULL
for (p in csv_paths) {
  if (file.exists(p)) {
    csv_path <- p
    break
  }
}
if (is.null(csv_path)) {
  stop("No se encontró student_indicators.csv")
}

datos <- read.csv(csv_path, stringsAsFactors = FALSE, fileEncoding = "UTF-8")

cat("Registros cargados:", nrow(datos), "\n")
cat("Variables:", ncol(datos), "\n")
cat("Períodos:", length(unique(datos$periodo)), "\n")
cat("Rango de períodos:", min(datos$periodo), "-", max(datos$periodo), "\n")
```

```{r vista-previa}
head(datos, 10) %>%
  knitr::kable(
    caption = "Vista previa de los datos",
    format = "html",
    row.names = FALSE
  )
```

# 2. Resumen ejecutivo

```{r resumen-ejecutivo}
resumen <- datos %>%
  group_by(estado) %>%
  summarise(
    cantidad = n(),
    pct = round(n() / nrow(datos) * 100, 1),
    .groups = "drop"
  ) %>%
  arrange(desc(cantidad))

resumen %>%
  knitr::kable(
    caption = "Distribución por estado académico",
    format = "html",
    col.names = c("Estado", "Cantidad", "Porcentaje (%)")
  )
```

```{r grafico-resumen, fig.cap="Distribución de estudiantes por estado académico"}
ggplot(resumen, aes(x = reorder(estado, cantidad), y = cantidad, fill = estado)) +
  geom_bar(stat = "identity", width = 0.7) +
  geom_text(aes(label = paste0(cantidad, " (", pct, "%)")), hjust = -0.1, size = 3.5) +
  coord_flip() +
  scale_fill_brewer(palette = "Set2") +
  labs(x = NULL, y = "Cantidad de estudiantes", title = "Distribución por Estado Académico") +
  theme_minimal() +
  theme(legend.position = "none")
```

# 3. Evolución temporal por período

```{r evolucion-temporal}
evolucion <- datos %>%
  group_by(periodo, estado) %>%
  summarise(cantidad = n(), .groups = "drop") %>%
  arrange(periodo)

periodos_orden <- sort(unique(datos$periodo))
evolucion$periodo <- factor(evolucion$periodo, levels = periodos_orden)

ggplot(evolucion, aes(x = periodo, y = cantidad, color = estado, group = estado)) +
  geom_line(linewidth = 1) +
  geom_point(size = 3) +
  scale_color_brewer(palette = "Set1") +
  labs(
    x = "Período",
    y = "Cantidad",
    title = "Evolución de Estudiantes por Período y Estado",
    color = "Estado"
  ) +
  theme_minimal() +
  theme(axis.text.x = element_text(angle = 45, hjust = 1))
```

```{r barras-apiladas, fig.cap="Barras apiladas por período"}
ggplot(evolucion, aes(x = periodo, y = cantidad, fill = estado)) +
  geom_bar(stat = "identity", position = "stack", width = 0.7) +
  scale_fill_brewer(palette = "Set2") +
  labs(
    x = "Período",
    y = "Cantidad",
    title = "Composición por Estado Académico en Cada Período",
    fill = "Estado"
  ) +
  theme_minimal() +
  theme(axis.text.x = element_text(angle = 45, hjust = 1))
```

# 4. Distribución por sexo

```{r distribucion-sexo}
sexo_dist <- datos %>%
  group_by(sexo) %>%
  summarise(
    cantidad = n(),
    pct = round(n() / nrow(datos) * 100, 1),
    .groups = "drop"
  )

sexo_dist %>%
  knitr::kable(
    caption = "Distribución por sexo",
    col.names = c("Sexo", "Cantidad", "Porcentaje (%)")
  )
```

```{r grafico-sexo, fig.cap="Distribución por sexo"}
ggplot(sexo_dist, aes(x = "", y = cantidad, fill = sexo)) +
  geom_bar(stat = "identity", width = 1) +
  coord_polar("y") +
  scale_fill_manual(values = c("F" = "#CC1C1C", "M" = "#1565C0"), labels = c("F" = "Mujeres", "M" = "Hombres")) +
  labs(title = "Distribución por Sexo", fill = "Sexo") +
  theme_void() +
  geom_text(aes(label = paste0(sexo, "\n", cantidad, " (", pct, "%)")),
            position = position_stack(vjust = 0.5), color = "white", fontface = "bold")
```

```{r sexo-estado, fig.cap="Distribución de sexo por estado académico"}
sexo_estado <- datos %>%
  group_by(estado, sexo) %>%
  summarise(cantidad = n(), .groups = "drop")

ggplot(sexo_estado, aes(x = estado, y = cantidad, fill = sexo)) +
  geom_bar(stat = "identity", position = "dodge", width = 0.7) +
  scale_fill_manual(values = c("F" = "#CC1C1C", "M" = "#1565C0"), labels = c("F" = "Mujeres", "M" = "Hombres")) +
  labs(x = "Estado Académico", y = "Cantidad", title = "Distribución de Sexo por Estado", fill = "Sexo") +
  theme_minimal()
```

```{r test-chi-sexo}
tabla_sexo <- table(datos$sexo, datos$estado)
chi_test <- chisq.test(tabla_sexo)
cat("Test Chi-cuadrado de independencia (sexo vs estado):\n")
cat("Chi-cuadrado:", round(chi_test$statistic, 2), "\n")
cat("p-value:", format.pval(chi_test$p.value, digits = 4), "\n")
cat("Conclusión:", ifelse(chi_test$p.value < 0.05,
  "Existe una asociación significativa entre sexo y estado (p < 0.05).",
  "No hay evidencia de asociación entre sexo y estado (p >= 0.05)."), "\n")
```

# 5. Análisis por estrato socioeconómico

```{r estrato-resumen}
estrato_res <- datos %>%
  group_by(estrato) %>%
  summarise(
    cantidad = n(),
    promedio_promedio = round(mean(promedio_acumulado, na.rm = TRUE), 2),
    promedio_pensum = round(mean(pensum_aprobado_pct, na.rm = TRUE), 2),
    .groups = "drop"
  )

estrato_res %>%
  knitr::kable(
    caption = "Resumen por estrato socioeconómico",
    col.names = c("Estrato", "Cantidad", "Promedio Acumulado", "Pensum Aprobado (%)")
  )
```

```{r boxplot-estrato, fig.cap="Boxplot de promedio acumulado por estrato"}
ggplot(datos, aes(x = factor(estrato), y = promedio_acumulado, fill = factor(estrato))) +
  geom_boxplot(alpha = 0.7, outlier.color = "red") +
  scale_fill_brewer(palette = "RdYlBu") +
  labs(
    x = "Estrato Socioeconómico",
    y = "Promedio Acumulado",
    title = "Distribución del Promedio por Estrato",
    fill = "Estrato"
  ) +
  theme_minimal()
```

```{r promedio-estrato, fig.cap="Promedio acumulado promedio por estrato"}
ggplot(estrato_res, aes(x = factor(estrato), y = promedio_promedio, fill = factor(estrato))) +
  geom_bar(stat = "identity", width = 0.6) +
  geom_text(aes(label = promedio_promedio), vjust = -0.5, size = 3.5) +
  scale_fill_brewer(palette = "RdYlBu") +
  labs(
    x = "Estrato Socioeconómico",
    y = "Promedio Acumulado Promedio",
    title = "Promedio por Estrato Socioeconómico",
    fill = "Estrato"
  ) +
  theme_minimal() +
  theme(legend.position = "none")
```

# 6. Correlaciones

```{r correlaciones}
vars_numericas <- datos %>%
  transmute(
    bra = as.numeric(bra),
    pensum_aprobado_pct = as.numeric(pensum_aprobado_pct),
    promedio_acumulado = as.numeric(promedio_acumulado),
    estrato = as.numeric(estrato)
  )

vars_numericas <- vars_numericas[complete.cases(vars_numericas), ]

if (nrow(vars_numericas) >= 3) {
  cor_matrix <- cor(vars_numericas)
  
  cat("Matriz de correlaciones:\n")
  print(round(cor_matrix, 3))
} else {
  cat("Datos insuficientes para calcular correlaciones.\n")
  cor_matrix <- NULL
}
```

```{r corrplot-visual, fig.cap="Mapa de correlaciones entre variables numéricas"}
if (!is.null(cor_matrix) && nrow(cor_matrix) >= 2) {
  corrplot(
    cor_matrix,
    method = "color",
    type = "upper",
    order = "hclust",
    addCoef.col = "black",
    tl.col = "black",
    tl.srt = 45,
    number.cex = 0.8,
    col = colorRampPalette(c("#CC1C1C", "white", "#1565C0"))(200),
    title = "Correlaciones entre Variables Numéricas",
    mar = c(0, 0, 2, 0)
  )
} else {
  cat("No hay suficientes datos para generar el corrplot.\n")
}
```

```{r test-correlacion}
cor_test_pt <- cor.test(datos$pensum_aprobado_pct, datos$promedio_acumulado)
cat("Correlación entre pensum aprobado y promedio acumulado:\n")
cat("Correlación:", round(cor_test_pt$estimate, 3), "\n")
cat("p-value:", format.pval(cor_test_pt$p.value, digits = 4), "\n")
cat("Conclusión:", ifelse(abs(cor_test_pt$estimate) > 0.3 && cor_test_pt$p.value < 0.05,
  "Correlación moderada a fuerte y significativa.",
  "Correlación débil o no significativa."), "\n")
```

# 7. Tasa de graduación

```{r tasa-graduacion}
tasa_grad <- datos %>%
  group_by(periodo) %>%
  summarise(
    total = n(),
    graduados = sum(estado %in% c("EGRESADO", "GRADUADO"), na.rm = TRUE),
    tasa_graduacion = round(graduados / total * 100, 1),
    .groups = "drop"
  )

tasa_grad$periodo <- factor(tasa_grad$periodo, levels = periodos_orden)

tasa_grad %>%
  knitr::kable(
    caption = "Tasa de graduación por período",
    col.names = c("Período", "Total", "Graduados", "Tasa (%)")
  )
```

```{r grafico-tasa, fig.cap="Evolución de la tasa de graduación"}
ggplot(tasa_grad, aes(x = periodo, y = tasa_graduacion, group = 1)) +
  geom_line(color = "#CC1C1C", linewidth = 1.2) +
  geom_point(color = "#CC1C1C", size = 3) +
  geom_text(aes(label = paste0(tasa_graduacion, "%")), vjust = -1, size = 3.5) +
  scale_y_continuous(labels = percent_format(scale = 1)) +
  labs(
    x = "Período",
    y = "Tasa de Graduación (%)",
    title = "Evolución de la Tasa de Graduación por Período"
  ) +
  theme_minimal() +
  theme(axis.text.x = element_text(angle = 45, hjust = 1))
```

# 8. Análisis de tesis

```{r tesis-estado}
tesis_dist <- datos %>%
  group_by(tesis_estado) %>%
  summarise(
    cantidad = n(),
    pct = round(n() / nrow(datos) * 100, 1),
    promedio_nota = round(mean(tesis_nota, na.rm = TRUE), 2),
    .groups = "drop"
  ) %>%
  arrange(desc(cantidad))

tesis_dist %>%
  knitr::kable(
    caption = "Distribución por estado de tesis",
    col.names = c("Estado Tesis", "Cantidad", "Porcentaje (%)", "Promedio Nota")
  )
```

```{r grafico-tesis, fig.cap="Distribución de estados de tesis"}
ggplot(tesis_dist, aes(x = reorder(tesis_estado, cantidad), y = cantidad, fill = tesis_estado)) +
  geom_bar(stat = "identity", width = 0.7) +
  geom_text(aes(label = cantidad), hjust = -0.2, size = 3.5) +
  coord_flip() +
  scale_fill_brewer(palette = "Set3") +
  labs(x = NULL, y = "Cantidad", title = "Estados de Tesis") +
  theme_minimal() +
  theme(legend.position = "none")
```

```{r tesis-promedio, fig.cap="Promedio acumulado por estado de tesis"}
datos_tesis <- datos %>% filter(!is.na(tesis_nota) & tesis_nota > 0)

if (nrow(datos_tesis) > 0) {
  ggplot(datos_tesis, aes(x = tesis_estado, y = tesis_nota, fill = tesis_estado)) +
    geom_boxplot(alpha = 0.7) +
    labs(
      x = "Estado de Tesis",
      y = "Nota de Tesis",
      title = "Distribución de Notas de Tesis por Estado"
    ) +
    theme_minimal() +
    theme(legend.position = "none")
} else {
  cat("No hay datos de notas de tesis disponibles para graficar.\n")
}
```

# 9. Acompañamiento BRA y Práctica Profesional

```{r bra-acompanamiento}
bra_res <- datos %>%
  summarise(
    con_bra = sum(acompanamiento_bra, na.rm = TRUE),
    sin_bra = sum(!acompanamiento_bra, na.rm = TRUE),
    con_practica = sum(practica_profesional, na.rm = TRUE),
    sin_practica = sum(!practica_profesional, na.rm = TRUE)
  )

cat("Acompañamiento BRA:\n")
cat("  Con acompañamiento:", bra_res$con_bra, "\n")
cat("  Sin acompañamiento:", bra_res$sin_bra, "\n\n")
cat("Práctica Profesional:\n")
cat("  Con práctica:", bra_res$con_practica, "\n")
cat("  Sin práctica:", bra_res$sin_practica, "\n")
```

```{r bra-promedio, fig.cap="Impacto del acompañamiento BRA en el promedio"}
datos_bra <- datos %>%
  mutate(
    bra_label = ifelse(acompanamiento_bra, "Con BRA", "Sin BRA"),
    practica_label = ifelse(practica_profesional, "Con Práctica", "Sin Práctica")
  )

bra_summary <- datos_bra %>%
  group_by(bra_label) %>%
  summarise(
    promedio = round(mean(promedio_acumulado, na.rm = TRUE), 2),
    cantidad = n(),
    .groups = "drop"
  )

ggplot(bra_summary, aes(x = bra_label, y = promedio, fill = bra_label)) +
  geom_bar(stat = "identity", width = 0.5) +
  geom_text(aes(label = paste0(promedio, "\n(n=", cantidad, ")")), vjust = -0.5, size = 3.5) +
  scale_fill_manual(values = c("Con BRA" = "#2E86C1", "Sin BRA" = "#AEB6BF")) +
  labs(x = NULL, y = "Promedio Acumulado", title = "Promedio por Acompañamiento BRA") +
  theme_minimal() +
  theme(legend.position = "none")
```

# 10. Resumen y conclusiones

```{r conclusiones}
cat("=" |> rep(60) |> paste(collapse = ""), "\n")
cat("RESUMEN DEL INFORME\n")
cat("=" |> rep(60) |> paste(collapse = ""), "\n\n")
cat("Total de registros:", nrow(datos), "\n")
cat("Períodos analizados:", length(unique(datos$periodo)), "\n")
cat("Rango:", min(datos$periodo), "-", max(datos$periodo), "\n\n")

cat("Distribución por estado:\n")
resumen %>%
  mutate(linea = paste0("  ", estado, ": ", cantidad, " (", pct, "%)")) %>%
  pull(linea) %>%
  cat(sep = "\n")

cat("\nDistribución por sexo:\n")
sexo_dist %>%
  mutate(linea = paste0("  ", sexo, ": ", cantidad, " (", pct, "%)")) %>%
  pull(linea) %>%
  cat(sep = "\n")

cat("\nPromedio general acumulado:", round(mean(datos$promedio_acumulado, na.rm = TRUE), 2), "\n")
cat("Promedio pensum aprobado:", round(mean(datos$pensum_aprobado_pct, na.rm = TRUE), 2), "%\n")

cat("\nTest Chi-cuadrado (sexo vs estado): p =", format.pval(chi_test$p.value, digits = 4), "\n")
cat("Correlación pensum-promedio:", round(cor_test_pt$estimate, 3), "\n")
cat("\n", "=" |> rep(60) |> paste(collapse = ""), "\n")
```

---

*Informe generado automáticamente. Los datos fueron exportados desde la base de datos MySQL del sistema de indicadores.*
